【裁判字號】    93,訴,272
【裁判日期】    951031
【裁判案由】    詐欺等
【裁判全文】
臺灣嘉義地方法院刑事判決               93年度訴字第272號
公  訴  人  臺灣嘉義地方法院檢察署檢察官
被      告  丁○○
            庚○○
選任辯護人  蔡碧仲律師
被      告  己○○
上列被告等因詐欺案件，經檢察官提起公訴（92年度偵字第7055
號），本院判決如下：
    主  文
丁○○犯幫助連續詐欺取財罪，處有期徒刑肆月，如易科罰金，
以銀元參佰元即新臺幣玖佰元折算壹日。
庚○○犯幫助連續詐欺取財罪，處有期徒刑參月，如易科罰金，
以銀元參佰元即新臺幣玖佰元折算壹日。
己○○犯幫助連續詐欺取財罪，處有期徒刑參月，如易科罰金，
以銀元參佰元即新臺幣玖佰元折算壹日。
    事  實
一、丁○○因缺錢花用，於民國92年2、3月間某日，依報紙所刊
    登之「存簿借款」分類廣告，與不詳姓名綽號「陳仔」之成
    年男子聯絡，經要求提供金融機構存摺及提款卡，以每戶可
    借新臺幣（下同）5000元，2戶金融機構存摺及提款卡可借
    本金10,000元，每10至15日為1期，每期利息1,000元之方式
    借貸。丁○○明知申請帳戶使用係輕而易舉之事，一般人無
    故取得他人金融帳戶使用之行徑常與財產犯罪之需要密切相
    關，而可預見將金融帳戶提供他人使用，該他人極可能以該
    帳戶作為詐欺取財犯罪之工具，竟仍不違其本意，央請庚○○代為向己○○借用其所有臺灣土地銀行嘉興分行00000000
    0000號帳戶之存摺及提款卡。庚○○、己○○均可預見將該
    金融帳戶提供他人使用，可能遭作為詐欺取財犯罪之工具，
    仍不違背其等本意，由己○○於92年2、3月間某日（在丁○○上開交付綽號「陳仔」之前），將上開金融帳戶之存摺及
    提款卡交由庚○○，轉交予丁○○，再遞交予綽號「陳仔」
    之男子。嗣綽號「陳仔」之人或其轉手之人乃基於為自己不
    法所有之概括犯意，在報紙上刊登虛偽之借貸廣告，並以預
    付保證金、發票稅金、徵信費及法院公正費等各項名義，要
    求借款人需先匯款至己○○前開帳戶。嗣戊○○、林憲正先
    後於92年3月24日、92年3月31日自報紙上得知前開不實廣告
    訊息，因而陷於錯誤，為借得款項而多次依詐騙者之要求，
    先後數次轉帳匯款至己○○前揭帳戶（轉帳匯款時間、金額
    均詳如附表所示），嗣後始發現受騙。
二、案經戊○○、甲○○訴由嘉義市警察局移送臺灣嘉義地方法
    院檢察署檢察官偵查起訴。
    理  由
一、訊據被告丁○○、庚○○、己○○對於上開事實均坦承不諱
    ，核與告訴人戊○○、甲○○指訴之情節大致相符，並有被
    害報告2紙、郵政跨行匯款申請書4紙、臺灣銀行匯出匯款回
    條聯1紙、自動櫃員機交易明細表4紙及系爭帳戶存摺影本1
    份在卷可稽，足認被告3人之自白與事實相符，應堪採信。
    按金融帳戶事關個人財產權益之保障，其專有性甚高，一般
    人均具備防止他人任意使用之認識；且申請開立金融帳戶並
    無任何特殊之限制，一般人均得以存入最低開戶金額方式申
    辦金融帳戶使用，並無使用他人金融帳戶之必要；而依一般
    人之日常生活經驗，若有不熟識之人不以自己名義申請帳戶
    ，反蒐集他人金融帳戶使用，衡情可知係欲利用他人帳戶作
    為財產犯罪工具，藉以隱瞞身分、逃避查緝。被告丁○○、
    庚○○行為時均年30餘歲，被告己○○則年約40歲，均非不
    經世事，被告丁○○對於綽號「陳仔」之成年男子蒐集帳戶
    ，及被告己○○、庚○○對於不明來由之借用帳戶，可能係
    利用人頭帳戶做為詐欺取財及躲避偵查之工具，應足以預見
    ，卻仍提供帳戶，足見其等俱有幫助蒐集帳戶者或其轉手之
    人從事詐欺取財行為之不確定故意，提供帳戶作為財產犯罪
    之工具。本件事證明確，被告3人犯行洵堪認定。
二、按刑法上之幫助犯，係對於犯罪與正犯有共同之認識，而以
    幫助之意思，對於正犯資以助力，而未參與實施犯罪之行為
    者而言（最高法院47年度臺上字第77號判例參照）。被告3
    人基於幫助他人詐欺犯罪之意思，提供存摺、提款卡，而參
    與詐欺犯罪構成要件以外之行為，核其等所為，均係犯刑法
    第339條第1項詐欺取財罪之幫助犯。又被告3人所幫助之詐
    騙行為人，如附表所示多次詐欺犯行均時間緊接，犯罪構成
    要件相同，顯係基於概括之犯意反覆為之，為連續犯。被告
    3 人既為幫助犯，自應成立連續詐欺罪之幫助犯，爰依刑法
    第30條第2項之規定，按正犯之刑減輕之。公訴意旨原起訴
    被告丁○○、庚○○本件所為係詐欺取財罪之共同正犯，經
    蒞庭實行公訴檢察官參與審理調查後，兼注意全案事證對被
    告丁○○、庚○○有利之情形（詳下述不另為無罪諭知之論
    述）盡其客觀性義務（刑事訴訟法第2條第1項參照），更正
    被告丁○○、庚○○關於本件詐欺取財僅係幫助犯，並減縮
    被告丁○○、庚○○行使偽造私文書部分之犯行，本院認定
    論以被告丁○○、庚○○詐欺取財罪之幫助犯，無庸變更起
    訴法條（司法院76年10月29日﹙76﹚廳刑一字第1983號法律
    問題研究審核意見參照）。又被告3人行為後，94年2月2日
    修正公布之刑法，自95年7月1日施行，第33條第5款關於罰
    金之定義，由「銀元1元以上」，提高為「新臺幣1,000 元
    以上，以百元計算之」；第41條第1項前段關於易科罰金之
    折算標準，由修正前之「以銀元1元以上3元以下折算1日（
    依罰金罰鍰提高標準條例廢止前第2條規定，就其原定數額
    提高為100倍折算1日，即銀元100元、200元、300元折算1日
    ，換算成新臺幣即300 元、600元、900元折算1日）」，提
    高為「以新臺幣1,000元、2,000元、3,000元折算1日」，依
    刑法第2條第1項規定比較新舊法之結果，均以修正前之規定
    較有利於被告，應適用修正前之規定。
三、爰審酌被告3人提供帳戶供他人詐欺取財，增加被害人尋求
    救濟之困難，並使犯罪之追查趨於複雜，助長犯罪；及被告
    丁○○依蒐集帳戶之人要求以存摺借款，轉而透過被告庚○○向被告己○○借用存摺、金融卡，以供蒐集帳戶者使用，
    惡性較重；兼衡被告丁○○、庚○○、己○○各為國中畢業
    、高中畢業、國中畢業之智識程度、分別從事養鴿工作、遊
    覽車司機、臨時工之工作狀況，以及本件被害人財產上損害
    程度、被告等犯罪後坦承犯行之犯後態度等一切情狀，各量
    處如主文所示之刑，並依修正前刑法規定，諭知易科罰金之
    折算標準。
四、本件起訴意旨雖認被告丁○○、庚○○除提供帳戶外，並與
    不詳姓名年籍之人共組詐騙集團，自92年1月間某日起在報
    紙上刊登「借貸廣告」，藉以獲得借款人之身分資料及身分
    證件影本，繼而分別偽造乙○○之簽名及印文、冒用林憲正
    名義、及偽造丙○○之簽名，各持以申辦00-0000000號室內
    電話、0000000000號、0000000000號行動電話，作為向戊○○、林憲正電話詐欺取財使用，嗣被告丁○○、庚○○與該
    詐欺集團之人，並以前揭之提款卡提領贓款，而認被告丁○○、庚○○所犯係刑法第339條第1項之詐欺取財罪、同法第
    216條、210條之行使偽造私文書罪，除前揭各項證據（如理
    由欄一、所示）外，並舉：證人林憲正、丙○○、乙○○
    之證詞、室內電話、行動電話申請書、身分證件影本、被
    告丁○○於偵查中當庭書寫之「乙○○」、「丙○○」字跡
    ，及錄影翻拍照片、被告丁○○本人照片為證。然訊據被
    告丁○○、庚○○則堅詞否認此部分犯行。經查：
 (一) 質諸證人林憲正、丙○○、乙○○，其等僅證稱未曾申辦起
    訴書所指電話或行動電話，證人乙○○、甲○○陳稱曾遺失
    身分證件、證人丙○○則陳稱曾依報上廣告內容，傳真身分
    證影本辦理貸款等情（見警卷第56頁林憲正警詢筆錄、第71
    頁乙○○警詢筆錄、第81頁丙○○警詢筆錄），而未有隻字
    述及其等身分證遺失或傳真身分證等情與被告丁○○、庚○○有何相關，公訴意旨復未就此加以析述，論據已嫌未足。
 (二) 依卷附室內電話、行動電話申請書、身分證件等文書，僅足
    認「乙○○」及「丙○○」名義、證件申辦電話之事實。就
    申請書上「乙○○」、「丙○○」之簽名字跡是否為被告丁○○或被告庚○○所偽簽乙節，經本院肉眼勘驗無法辨識而
    得明確心證，遂調取相關資料，檢附上開電話申請書、被告
    丁○○、庚○○於各該金融機構或電信公司申請文件上親筆
    簽名，以及於偵審中書寫「乙○○」、「丙○○」筆跡，送
    請內政部警政署刑事警察局（下稱刑事警察局）鑑定結果，
    該局以送鑑電話申請書（乙○○申請書原本佚失，本院無法
    調取﹙見本院卷第239、240、255、256頁﹚；丙○○申請書
    為原本）上「乙○○」、「丙○○」之簽名筆跡特徵欠清晰
    ，而無法判定，有該局95年6月5日刑鑑字第0950051857號函
    可查（見本院卷第259頁）。再者，經本院就卷附提款機監
    視器翻拍照片（附原翻拍影帶）及被告丁○○、庚○○照片
    送請刑事警察局鑑定結果，該局以影帶之影像不佳，無法清
    楚辨識臉部特徵，而無法鑑定該等實際提領贓款者是否即被
    告丁○○或庚○○，有該局94年2月3日刑鑑字第0930233137
    號函可參（見本院卷第117至119頁），均不足為不利被告丁○○、庚○○之認定。
 (三) 本件公訴意旨認被告丁○○、庚○○為詐欺被害人戊○○、
    林憲正財物之共同正犯，除上開無法證立之渠二人實際提領
    贓款外，不外以渠二人或其同夥詐欺集團冒名申辦00-00000
    00、0000000000號、0000000000等電話門號並刊登行詐廣告
    於報紙為論據。惟細繹公訴意旨認被告丁○○、庚○○或其
    同夥詐欺集團行騙手法略為「戊○○、林憲正二人因急需用
    錢，依報紙所刊登之電話號碼打電話……，丁○○、庚○○
    偽以各種名義要求受騙借款人匯款」，倘果如此，則於刊登
    詐欺廣告載明行騙電話號碼時，應諒已備妥人頭帳戶，祇待
    一有被害人來電借款，即施詐告知應匯入之人頭帳戶，始足
    遂行詐欺取財犯行為是。乃公訴意旨以被告丁○○、庚○○
    早於「92年1月間某日起」即刊登關於上開冒名所申辦電話
    號碼之詐欺廣告，卻迨同年2、3月間始借得被告己○○之人
    頭帳戶，並待戊○○、林憲正先後於如附表所示之同年3月
    底至4月初之間來電借款受騙，綜觀上開詐騙手法及施詐日
    期，時程上容有矛盾。況且，公訴意旨認定被告丁○○、庚○○為詐欺取財之共同正犯，除前揭無法確證之渠等實際提
    領贓款外，主要為認定被告丁○○、庚○○於報紙上刊登該
    等詐欺廣告（關於其上電話號碼之申辦，涉及行使偽造私文
    書），然經本院查證各該媒體即自由時報高雄管理處、聯合
    報廣告部之查覆資料，俱無以認定被告丁○○、庚○○牽涉
    其中（見本院卷第64至第66頁），在在難認被告丁○○、庚○○涉及詐欺告訴人戊○○、林憲正財物罪之構成要件行為
    。綜上，依公訴人所舉證據，實無從認定被告丁○○、庚○○2人有起訴書所指行使偽造私文書及詐欺正犯之犯行，而
    公訴人復未能再提出適當證明該等起訴犯罪事實之積極證據
    ，並指出調查之途徑、說明其關聯性予以補強。此外，本院
    亦查無其他積極證據足以證明被告丁○○、庚○○涉有行使
    偽造私文書及詐欺取財正犯之犯行，本應為無罪之諭知，惟
    因公訴意旨認被告丁○○、庚○○此部分犯行與前揭論罪科
    刑之幫助連續詐欺取財罪間，有牽連犯之裁判上1罪關係，
    且此部分事實經蒞庭實行公訴檢察官當庭減縮，故不另為無
    罪之諭知，併此敘明。
據上論斷，應依刑事訴訟法第299條第1項前段，刑法第2條第1項
前段、第30條第1項、第2項、第339條第1項、第41條第1項前段
（修正前），刑法施行法第1條之1第1項、第2項前段，罰金罰鍰
提高標準條例第2條（修正前），現行法規所定貨幣單位折算新
臺幣條例第2條，判決如主文。
本案經檢察官邱美英到庭執行職務。
中    華    民    國    95    年    10    月    31    日
                  刑事第四庭審判長法  官  蔡憲德
                                  法  官  吳育霖
                                  法  官  鄧晴馨
上列正本證明與原本無異。
如不服本判決，應於判決送達後10日內向本院提出上訴狀（應附
繕本）。告訴人或被害人如對於本判決不服者，應具備理由請求
檢察官上訴，其上訴期間之計算係以檢察官收受判決正本之日期
為準。
中    華    民    國    95    年    10    月    31    日
                                  書記官  陳慶時
附錄本案論罪科刑法條：
刑法第339條第1項
意圖為自己或第三人不法之所有，以詐術使人將本人或第三人之
物交付者，處5年以下有期徒刑、拘役或科或併科1千元以下罰金
。
附表：
┌──┬──┬───────────┬───────────┬──────────┐
│編號│ 被 │  匯  款  時  間      │ 詐欺金額（新臺幣）   │ 交 付 款 項 方 式  │
│    │ 害 │                      │                      │                    │
│    │ 人 │                      │                      │                    │
├──┼──┼───────────┼───────────┼──────────┤
│    │    │92年3月26日15時49分許 │     7,000元          │ 自動櫃員機轉帳     │
│    │    ├───────────┼───────────┼──────────┤
│    │ 楊 │92年3月26日不詳時分   │     11,000元         │ 自動櫃員機轉帳     │
│    │    ├───────────┼───────────┼──────────┤
│    │    │92年3月27日12時12分許 │     22,000元         │ 自動櫃員機轉帳     │
│ 1  │ 淑 ├───────────┼───────────┼──────────┤
│    │    │92年3月27日14時30分許 │     23,500元         │ 自動櫃員機轉帳     │
│    │    ├───────────┼───────────┼──────────┤
│    │ 珍 │92年3月28日13時28分許 │     13,000元         │ 自動櫃員機轉帳     │
│    │    ├───────────┼───────────┼──────────┤
│    │    │92年4月1日9時30分許   │     20,000元         │  跨行匯款          │
├──┼──┼───────────┼───────────┼──────────┤
│    │ 林 │92年3月31日13時18分許 │     6,000元          │  跨行匯款          │
│    │    ├───────────┼───────────┼──────────┤
│    │    │92年4月1日10時59分許  │    12,600元          │  跨行匯款          │
│ 2  │ 憲 ├───────────┼───────────┼──────────┤
│    │    │92年4月1日14時6分許   │    13,000元          │  跨行匯款          │
│    │    ├───────────┼───────────┼──────────┤
│    │ 正 │92年4月1日15時23分許  │    10,000元          │  跨行匯款          │
└──┴──┴───────────┴───────────┴──────────┘


司法院資訊處製作；財團法人民間司法改革基金會備份。
